---
title: "Ejemplo de análisis (reproducible) de microarrays"
author: "Alex Sanchez"
date: "15/06/2018"
output:
  html_document:
    toc: true
    theme: united
---

# Introduccion y objetivos

Este documento presenta un ejercicio resuelto de análisis de
microarrays. Su objetivo no es mostrar como realizar el
mejor análisis de microarrays posible sino como hacerlo utilizando los
conceptos y ejemplos proporcionados en las unidades dedicadas a este
tema.

## Estructura del documento

Típicamente un trabajo científico o técnico se organiza en varias partes: _Introducción_, _Material y Métodos_, _Resultados_ y _Discusión_. Dado que el objetivo de este estudio es demostrar la aplicación de los métodos de análisis explicados en la asignatura esta estructura se relajará. Después de la introducción se realizará una breve descripción del proceso general y los métodos utilizados en cada paso. A continuación se presentarán los resultados obtenidos en cada fase del análisis. Finalmente se presentará una breve discusión sobre las posibles limitaciones encontradas.

## Objetivos

El objetivo de este trabajo es realizar un análisis de datos de microarrays 
para encontrar genes diferencialmente expresados entre varios tipos de tumores de cancer de mama clasificados en tres grupos: apocrinos (APO), basales (BAS) y luminales (LUMI). 

Esta clasificación se basa en la resistencia de los tumores a los receptores de estrógenos y de andrógenos. 

* Los tumores clasificados como "APO" son negativos para los receptores de estrógenos (ER-) y positivos para los receptores de andrógenos (AR+).
* los clasificados como "LUMI" son (ER+) y (AR+) y
* los clasificados como "BAS" son (ER-) y (AR-).

Es conveniente destacar que, de hecho, el objetivo de la práctica difiere del objetivo del artículo en que se basa. Mientras que el artículo se busca  _descubrir_ los tres grupos con los que trabajamos en este ejercicio se pretende caracterizarlos a través de los gene que se expresan de forma distinta entre ellos. No deja de ser un problema del tipo ``el huevo y la gallina'', es decir: _¿Puesto que se trata de grupos distintos encontramos genes que se expresan diferencialmente entre ellos o dado que hay genes que se expresan diferencialmente podemos deducir que son grupos distintos?_


El código siguiente se utilizó para instalar los paquetes de Bioconductor necesarios para el análisis.

```{r,librerias, message=FALSE}
installifnot <- function (pckgName){
if(!(require(pckgName, character.only=TRUE))){
  source("http://Bioconductor.org/biocLite.R")
  biocLite(pckgName)
  }
}
installifnot("hgu133a.db")
installifnot("limma")
installifnot("annotate")
```

# Obtención y lectura de los datos
## Los datos para el análisis

Los datos en que se basa el estudio se han obtenido a partir de tumores de
mama (“advanced/inflammatory breast tumours”) y fueron tomados antes del
tratamiento de pacientes enrolados en un estudio clı́nico (EORTC 10994).

Los microarrays se prepararon a partir de RNA total extraı́do de secciones
de 25 mm de biopsias y amplificados mediante el procedimiento “Eberwine T7
procedure” siguiendo el protocolo indicado por Affymetrix para pequeñas muestras.

Los datos de los microarrays se encuentran en Gene Expression Omnibus
(GEO) con el número de serie GSE1561. Puede accederse a ellos en el siguiente
enlace http://www.ncbi.nlm.nih.gov/geo/query/acc.cgi?acc=GSE1561. El
artı́culo de Farmer ([4]) et alt.(http://www.ncbi.nlm.nih.gov/pubmed/15897907)
describe el estudio.

## Localización de los datos

Supondremos que trabajamos en un directorio
escogido por nosotros y cuya localización se asigna a la variable `workingDir`.
Asumiremos que los datos se encuentran en un subdirectorio del anterior,
denominado `data` que se almacenará en la variable dataDir y que los resultados
se almacenarán en un directorio `results` cuyo nombre completo se almacenará
en la variable `resultsDir`.

```{r, preparaDirectorios}
workingDir <-getwd()
dataDir <-file.path(workingDir, "data")
resultsDir <- file.path(workingDir,"results")
setwd(workingDir)
```
## Lectura de los datos

Los datos se encuentran en un objeto binario por lo que la lectura se limita a cargarlos en memoria.

```{r leerDatos}
load(file.path(dataDir, "datos.normalizados.Rda"))
class(eset_rma)
dim(exprs(eset_rma))
targets<- read.table(file=file.path(dataDir, "targets.txt"), 
                     head=TRUE, sep="\t")
```

# Selección de genes diferencialmente expresados

En este ejemplo, dado que se realizaran tres comparaciones que luego deseamos comparar entre ellas, se aplicará la aproximación presentada por Smyth
et al. (2004) basado en la utilización del modelo lineal general combinada con
un método para obtener una estimación mejorada de la varianza.

## Matrices de diseño y de contrastes

El primer paso para el análisis basado en modelos lineales es crear la matriz
de diseño. Básicamente se trata de una tabla que describe la asignación de cada
muestra a un grupo. Tiene tantas filas como muestras y tantas columnas como
grupos (si solo se considera un factor)Cada fila contiene un uno en la columna
del grupo al que pertenece la muestra y un cero en las restantes.
La matriz de contrastes esse utiliza para describir las comparaciones entre
grupos. Consta de tantas columnas como comparaciones y tantas filas como
grupos (es decir como columnas de la matriz de diseño). Una comparación entre
grupos –lamada “contraste”– se representa con un “1” y un “-1” en las filas de los
grupos a comparar y ceros en las restantes. Si varios grupos intervinieran en la
comparación se tendrı́a tantos coeeficientes como grupos con la única restricción
de que su suma serı́a cero.
La matriz de diseño puede definirse manualmente o a partir de un factor
creado especı́ficamente para ello.
Manualmente, seria:

```{r, matDesign}
design<-matrix(
            c(1,1,1,1,1,0,0,0,0,0,0,0,0,0,0,
              0,0,0,0,0,1,1,1,1,1,0,0,0,0,0,
              0,0,0,0,0,0,0,0,0,0,1,1,1,1,1),
            nrow=15,byrow=F)
colnames(design)<-c("A", "B", "L")
print(design)

```

Las comparaciones que nos interesan son las diferencias, dos a dos entre cada
tipo de tumor lo que puede hacerse con los contrastes siguientes:

```{r. setContrasts}
require(limma)
cont.matrix <- makeContrasts (
      AvsB = B-A,
      AvsL = L-A,
      BvsL = L-B,
      levels=design)
print(cont.matrix)
```

## Estimación del modelo y selección de genes

Una vez definida la matriz de diseño y los contrastes podemos pasar a estimar el modelo, estimar los contrastes y realizar las pruebas de significación
que nos indiquen, para cada gen y cada comparación, si puede considerarse
diferencialmente expresado.
El método implementado en limma amplı́a el análisis tradicional utilizando
modelos de Bayes empı́ricos para combinar la información de toda la matriz de
datos y de cada gen individual y obtener estimaciones de error mejoradas.
El análisis proporciona los estadı́sticos de test habituales como Fold-change
t-moderados o p-valores ajustados que se utilizan para ordenar los genes de mas
a menos diferencialmente expresados.
A fin de controlar el porcentaje de falsos positivos que puedan resultar del
alto numero de contrastes realizados simultaneamente los p–valores se ajustan
de forma que tengamos control sobre la tasa de falsos positivos utilizando el
metodo de Benjamini y Hochberg ([1]).

```{r, linearmodelfit}
require(limma)
fit<-lmFit(eset_rma, design)
fit.main<-contrasts.fit(fit, cont.matrix)
fit.main<-eBayes(fit.main)
```


La funcion topTable genera para cada contraste una lista de genes ordenados
de mas a menos diferencialmente expresados.

```{r, topTabs1}
topTab_AvsB <- topTable (fit.main, number=nrow(fit.main), coef="AvsB", adjust="fdr"); head(topTab_AvsB)
topTab_AvsL <- topTable (fit.main, number=nrow(fit.main), coef="AvsL", adjust="fdr"); head(topTab_AvsL)
topTab_BvsL  <- topTable (fit.main, number=nrow(fit.main) , coef="BvsL", adjust="fdr"); head(topTab_BvsL)
```

## Anotacion de resultados

__Si se dispone del paquete de anotaciones__ se puede transformar los identificadores de "probesets" en identificadores mas claros como `Gene Symbol`.

```{r}
annotatedTopTable <- function(topTab, anotPackage)
{
  topTab <- cbind(PROBEID=rownames(topTab), topTab)
  myProbes <- rownames(topTab)
  thePackage <- eval(parse(text = anotPackage))
  geneAnots <- select(thePackage, myProbes, c("SYMBOL", "ENTREZID", "GENENAME"))
  annotatedTopTab<- merge(x=geneAnots, y=topTab, by.x="PROBEID", by.y="PROBEID")
return(annotatedTopTab)
}

topAnnotated_AvsB <- annotatedTopTable(topTab_AvsB, anotPackage="hgu133a.db")
topAnnotated_AvsL <- annotatedTopTable(topTab_AvsL, anotPackage="hgu133a.db")
topAnnotated_BvsL <- annotatedTopTable(topTab_BvsL, anotPackage="hgu133a.db")
```

## Visualización de resultados

Un volcano-plot es una figuras que permite visualizar si hay muchos o pocos
genes con un gran fold-change y significativamente expresados o si este número
es bajo. Estos gráficos representa en abscisas los cambios de expresión en escala
logarı́tmica y en ordenadas el “menos logaritmo” del p-valor o alternativamente
el estadı́stico B (“log-odds”).


```{r, volcano}
annotation(eset_rma)
probeNames <-rownames(fit.main)
Symbols <- getSYMBOL(probeNames, annotation(eset_rma))
myNames <- paste(probeNames, Symbols, sep=".")
head(myNames)
volcanoplot(fit.main, coef="AvsB", highlight=10, names=myNames, main = "A vs B")
volcanoplot(fit.main, coef="AvsL", highlight=10, names=myNames, main = "A vs L")
volcanoplot(fit.main, coef="BvsL", highlight=10, names=myNames, main = "B vs L")
```

# Guardar los resultados

Aunque parezca una obviedad es importante salvar los resultados a un archivo de salida para que puedan ser revisados posteriormente.

```{r saveresults}
write.table(topTab_AvsB, file=file.path(resultsDir, "topTab_AvsB.txt"), sep="\t")
write.table(topTab_AvsL, file.path(resultsDir, "topTab_AvsL.txt"), sep="\t")
write.table(topTab_BvsL , file=file.path(resultsDir, "topTab_BvsL.txt"), sep="\t")
```


# Postprocesado de las listas de genes obtenidas

Una vez obtenidas las listas de genes diferencialmente expresados pueden
llevarse a cabo todo tipo de análisis sobre ellas, generalmente encaminados a
facilitar la interpretación de los resultados.
Entre estas exploraciones –que podemos llamar genericamente“post-procesado
de las listas” se encuentra
La anotación de las listas de genes en diversas bases de datos.
La comparación entre las listas para determinar que genes cambian simultaneamente -o no- en varias comparaciones (o cuales cambian en una
comparación pero no en otra).
La visualización de todos los genes seleccionados en varias comparaciones
para, de forma similar a lo anterior, detectar grupos de genes con patrones
de cambio similares –o distintos– entre distintas comparaciones.
EL análisis de significación biológica de las listas mediante análisis de enriquecimiento o mediante “gene set analysis” para detectar si las listas se
encuentran enriquecidas en genes asociados a funciones o procesos biológicos determinados.

_**Esta parte del análisis no se presenta en este documento, aunque puede verse la misma en el documento "EjemploAnalisisMicroarrays.pdf" del repositorio de github: https://github.com/alexsanchezpla/Ejemplo_de_MDA_con_Bioconductor
**_


